【裁判字號】    97,訴,2864
【裁判日期】    971128
【裁判案由】    誣告等
【裁判全文】
臺灣臺中地方法院刑事判決              97年度訴字第2864號
公  訴  人  臺灣臺中地方法院檢察署檢察官
被      告  乙○○
上列被告因誣告等案件，經檢察官提起公訴（九十七年度偵字第
一三一九二號），本院判決如下：
    主    文
乙○○無罪。
    理    由
一、公訴意旨略以：被告乙○○（原名向昭明）自民國九十七年
    十一月十九日起，任職臺中汽車客運股份有限公司（以下簡
    稱臺中客運公司）之駕駛員，迄至九十六年十一月二十一日
    ，因故遭臺中客運公司記滿三大過，而依員工工作規則予以
    解僱。被告乙○○因對臺中客運公司所具解僱原因甚為不服
    ，乃向地方主管機關提出勞資爭議申請。詎被告乙○○為使
    臺中客運公司依其條件為調解，竟意圖藉刑事訴訟之壓力，
    使臺中客運公司之負責人丙○○（已於九十七年九月二十二
    日過世身亡）及會計人員丁○○就範之計算，先於不詳時、
    地，在其向就業服務處所取得之空白離職證明書之「離職原
    因」欄上，勾選非志願離職原因，並填寫「定期契約工作期
    滿：自九十四年十一月十九日至九十六年十一月二十日」之
    數字，復於九十六年十二月十日，持之前至臺中客運公司之
    會計室，向承辦服務證明書發給業務之丁○○哀求稱：其有
    年邁之母親要照顧，為期請得較高之救濟金，希望能依其已
    記載之申請內容，向就業服務處申請失業救濟金等語，使丁○○因心軟，而在被告乙○○之計算之下，填寫申請日期為
    九十六年十二月十日，並在該證明書上填上公司名稱、資料
    並加蓋印信後，交還予被告乙○○。被告乙○○為使丁○○
    在上開離職原因上親書文字，以利本件誣告，又於九十六年
    十二月十四日，另持空白之離職證明書前至臺中客運公司，
    向丁○○佯稱：上開九十六年十二月十日之離職證明書遺失
    ，希依原意，為其填寫離職原因並蓋印等語，使丁○○又在
    不知情之情況下，在空白離職證明書上，親筆填寫上開離職
    原因之數字部分，並蓋印公司名稱、資料。嗣被告乙○○取
    得上開二文件後，即於九十六年十二月十四日向臺中市政府
    申請勞資爭議調解，並在申請書之爭議要點上，以：「申請
    人又於九十六年十二月十日，前往對造人公司開具離職證明
    書，孰料，對照（造）人公司承辦員於離職原因中捏造不實
    （為定期契約），更涉嫌填具不實之內容後，以申請人所交
    付之印章壓印於更改處，實為不法，經申請人向渠反映，渠
    等說依公司規定必需（須）如此處理。」等語為爭議要點，
    向與會之臺中客運公司人員要求必須依其調解，否則將提偽
    造文書之刑事告訴。後被告乙○○見臺中客運公司不從，明
    知上開離職證明書二份之不實內容，均非出於丁○○、丙○○之偽造犯意，竟意圖使丙○○、丁○○受刑事追訴，於九
    十七年三月十七日，具狀向臺灣臺中地方法院檢察署該管公
    務員誣告丙○○、丁○○涉有偽造文書罪嫌，臺灣臺中地方
    法院檢察署檢察官因而受理分案偵辦（此案後由檢察官以九
    十七年度偵字第一三一九三號為不起訴處分，被告不服提起
    再議，經臺灣高等法院臺中分院檢察署檢察長命令以九十七
    年度上聲議字第一三０八號發回續行偵查，現由臺灣臺中地
    方法院檢察署檢察官以九十七年度偵續字第三四二號續行偵
    辦中，下稱前案）；被告乙○○並另出於偽證之犯意，於九
    十七年四月二十九日，具結後，就檢察官所訊問之於案情有
    重要關係之事項，虛偽證稱：所有離職證明書，均係於九十
    六年十一月二十日當日所書寫云云；因認被告所為涉犯刑法
    第一百六十九條第一項之誣告罪與同法第一百六十八條之偽
    證罪嫌。
二、按犯罪事實應依證據認定之，無證據不得認定犯罪事實；又
    不能證明被告犯罪者，應諭知無罪之判決，刑事訴訟法第一
    百五十四條第二項、第三百零一條第一項分別定有明文；且
    認定不利於被告之事實須依積極證據，苟積極證據不足為不
    利於被告事實之認定時，即應為有利於被告之認定（最高法
    院三十年台上字第八一六號判例參照）。
三、公訴意旨認被告乙○○涉犯刑法第一百六十九條第一項及同
    法第一百六十八條之誣告與偽證罪嫌，無非係以前案被告丁○○之指訴、證人即臺中客運公司人事室課員陳揚升於偵查
    中所為證述、扣案之離職證明書二份、臺中市政府勞資爭議
    調解申請書影本一紙，暨被告於前案偵查中，以證人身分作
    證所書立之證人結文等為其主要論據。訊據被告堅決否認有
    何誣告或偽證犯行，辯稱：丁○○確實有在伊離職證明書上
    ，就伊之離職原因為不實之記載，伊並沒有以母親年紀大，
    需要扶養為理由，哀求丁○○為不實離職原因之登載。且伊
    離職時，臺中客運公司有說好要給付伊資遣費新臺幣七萬八
    千元，之後又反悔，伊才憤而提出偽造文書之告訴等語。
四、經查：
  (一)按誣告罪之成立，以意圖他人受刑事處分或懲戒處分，而為
    虛偽之告訴、告發、報告者為要件，所謂虛偽係指明知無此
    事實故意捏造者而言，若告訴人誤認有此事實或以為有此嫌
    疑，自不得指為虛偽，即難科以本罪（最高法院四十年台上
    字第八八號判例參照）；再按誣告罪之成立，以告訴人所訴
    被訴人之事實必須完全出於虛構為要件，若有出於誤會或懷
    疑有此事實而為申告，以致不能證明其所訴之事實為真實，
    縱被訴人不負刑責，而告訴人本缺乏誣告之故意，亦難成立
    誣告罪名（最高法院四十四年台上字第八九二號判例參照）
    。亦即行為人所誣告之內容必須為虛偽者，始成立誣告罪，
    若係出於誤會或懷疑被訴人有犯罪事實而為申告，縱其後因
    所訴內容不能證明為真實，或所訴內容根本不成立犯罪，該
    告訴人並不即因此而負誣告罪之刑責。本件起訴書認為被告
    乙○○對前案被告丙○○、丁○○提出偽造文書之告訴係屬
    虛構事實之誣告，無非以「被告乙○○明知前開離職證明書
    關於離職原因不實內容之記載，並非出於前案被告丙○○、
    丁○○之偽造犯意」為據；然查，本件被告乙○○係因積滿
    三大過，經臺中客運公司依員工工作規則予以解僱，此除據
    其供陳不諱外，亦有臺中客運公司九十六年十一月十九日中
    客人字第０九六００八六六號函在卷可憑（見他字第一二五
    一號影卷第五頁），是被告乙○○係遭臺中客運公司記滿三
    大過予以解聘，並非因所謂「定期契約工作期滿」而離職之
    情，已堪認定。而按刑法上所謂業務上登載不實之文書罪，
    係指基於業務關係，明知為不實之事項，而登載於其業務作
    成之文書而言。行為人明知為不實之事項，並進而決意登載
    之主觀心態，即屬本罪之構成要件故意。是若從事業務之人
    對於事項之不實有所明知，則其登載縱係出於被動，仍可購
    成本罪（最高法院四十五年台上字第六七四號判例參照）。
    本件前案被告丁○○已於本院審理時陳稱：乙○○拿第一份
    離職證明書予伊填載時，已註明離職原因，伊也知道乙○○
    所填載者係不實之離職原因，但乙○○當時表示有母親要扶
    養，所以伊才會幫忙蓋公司章等語綦詳（見本院卷第四七頁
    至第四八頁），是前案被告丁○○就本件離職證明書上均登
    載被告乙○○係因「定期契約工作期滿」之離職原因，與實
    際上被告乙○○係遭臺中客運公司記滿三大過，依員工工作
    規則予以解僱之客觀情事不符一節已瞭然於心，而為前案被
    告丁○○所明確知悉，其竟仍決意於該等離職證明書上蓋印
    公司名稱、資料及公司章以完成文書之登載，則揆諸前揭說
    明與判例要旨，能否謂被害人丁○○主觀上全然無業務登載
    不實犯罪之偽造文書故意，已非無疑。前案被告丁○○雖稱
    本件係被告乙○○表示有母親要扶養，希望離職後仍能請領
    失業給付，所以哀求其配合製作記載不實離職原因之離職證
    明書，其因不忍心拒絕始應允之等語；惟此情縱或屬實，仍
    屬其行為「動機」之範疇，要不影響前案被告丁○○於主觀
    上偽造文書犯罪故意之構成，自亦無礙於其業務登載不實犯
    罪之成立。且按刑法上之偽造文書罪，須以足生損害於公眾
    或他人為成立要件。所稱「足生損害於公眾或他人」，以有
    損害之虞為已足，不以實際發生損害為要件。而按「本保險
    各種保險給付之請領條件如下：一、失業給付：被保險人於
    非自願離職辦理退保當日前三年內，保險年資合計滿一年以
    上，具有工作能力及繼續工作意願，向公立就業服務機構辦
    理求職登記，自求職登記之日起十四日內仍無法推介就業或
    安排職業訓練。‧‧‧被保險人因定期契約屆滿離職，逾一
    個月未能就業，且離職前一年內，契約期間合計滿六個月以
    上者，視為非自願離職，並準用前項之規定。本法所稱非自
    願離職，指被保險人因投保單位關廠、遷廠、休業、解散、
    破產宣告離職；或因勞動基準法第十一條、第十三條但書、
    第十四條及第二十條規定各款情事之一離職。」，就業保險
    法第十一條本定有明文，是勞工被保險人若非法條所定「非
    自願離職」之情形，依法即不得准許被保險人失業給付之請
    領。本件被告乙○○係經臺中客運公司記滿三大過，而依員
    工工作規則予以解僱，已如前述，是以被告乙○○之離職原
    因，其並不符合前開就業保險法第十一條「非自願離職」之
    要件，而「臺中客運公司解僱乙○○之理由為積滿三大過，
    與離職證明書所載定期契約工作期滿不符，確將影響乙○○
    失業認定及請領失業給付准駁與否」，亦經本院敦請行政院
    勞工委員會職業訓練局中彰投區就業服務中心函釋在案，有
    該中心九十七年九月二日中就一字第０九七００一三二二五
    號函附卷可佐（見本院卷第二五頁至第二六頁），是前案被
    告丁○○於上揭被告乙○○之離職證明書上為不實離職原因
    之記載，已足生損害於就業輔導及勞資爭議機關關於被告乙○○失業給付請領准駁之判斷，故即便自客觀之構成要件加
    以審視，前案被告丁○○亦難謂無刑法上業務登載不實罪之
    成立。本件前案被告丁○○於客觀上既有為記載不實離職原
    因於離職證明書上，足以生損害於權責機關是否核准被告乙○○失業給付裁量之正確性之業務上登載不實之舉措，主觀
    上亦明知該等離職原因之勾選係與客觀情事不符而屬不實在
    ；另本件離職證明書之製作過程為何？前案被告丙○○係盡
    皆授權承辦業務人員獨力完成，抑或需呈由公司負責人核准
    後用印？被告乙○○就此文書製作之流程是否確實知悉等情
    亦有待釐清，則被告乙○○於前案指訴前案被告丁○○、丙○○有共同偽造文書犯嫌一節，並無虛構情節可言，亦非全
    然無端而完全出於憑空捏造，本件尚難祇因檢察官就犯罪主
    觀構成要件即故意意涵為何與客觀構成要件即是否足生損害
    於公眾或他人之誤解，致對前案被告丁○○、丙○○為不起
    訴處分，即反而對被告乙○○於前案之告訴舉發遽以誣告論
    罪相繩，其理應屬至明。
  (二)另按刑法第一百六十八條之偽證罪，係以證人、鑑定人、通
    譯於執行審判職務之公署審判時或於檢察官偵查時，於案情
    有重要關係之事項，供前或供後具結，而為虛偽之陳述為構
    成要件；所謂於案情有重要關係之事項，係指該事項之有無
    ，足以影響於裁判之結果者而言。蓋證人就此種事項為虛偽
    之陳述，則有使裁判陷於錯誤之危險，故以之為偽證罪，而
    科以刑罰；苟其事項之有無，與裁判之結果無關，僅因其陳
    述之虛偽，而即對之科刑未免失之過酷，是以上開法條加此
    特別構成要件，以限定虛偽陳述之範圍，與其他立法例對於
    證人虛偽陳述之結果不設何等區別者，其立法精神自有不同
    ，最高法院著有二十九年上字第二三四一號判例、七十一年
    台上字第八一二七號判例與九十六年度台上字第七二三九號
    判決要旨可資參照。本件檢察官認定被告乙○○所為構成偽
    證罪嫌，係以其於九十七年四月二十九日在檢察官偵查中，
    以證人身分具結受訊，竟虛偽陳稱：所有離職證明書均係於
    九十六年十一月二十日當日所書寫云云，與客觀事實未相吻
    合為其依憑；而被告乙○○嗣後於九十七年五月十九日偵查
    中受訊問時即改稱：伊係在九十六年十二月十日請丁○○幫
    忙開立二張離職證明書，其中有一張被撕掉了，後於同年十
    二月十四日再另外開立一張離職證明書等語（見他字第一二
    五一號影卷第三三頁），此部分與前案被告丁○○於偵查中
    所陳稱：本件離職證明書係九十六年十二月十日所填寫等語
    （見他字第一二五一號影卷第二０頁）互核一致，堪認被告
    乙○○嗣後所變更之供述應較為可採，是其於前案偵查中，
    以證人身分具結後所為前揭陳述，固有與客觀事實歧異之境
    況；惟被告乙○○於前案偵查中以證人身分接受檢察官訊問
    ，重點應在釐清前案被告丁○○、丙○○是否有共同為業務
    登載不實之犯行，是在前案中「於案情有重要關係之事項」
    應係本件離職證明書上離職原因之勾選或填載有無與客觀情
    事不符之情形，而非在該等離職證明書製作之時間，是就前
    案被告丁○○、丙○○是否涉嫌偽造文書，其製作時間證述
    之前後出入，對犯罪有無之判斷應不至於產生任何影響，亦
    即司法機關所欲釐清證明之重點，仍應回歸到該等離職證明
    書上所記載被告乙○○之離職原因是否屬實一事上，被告乙○○縱就離職證明書之製作時間故為虛偽之陳述，此事亦難
    認係前案之「於案情有重要關係之事項」，此等虛妄之證詞
    ，並不足以影響於判斷之結果，或有使司法機關關於構成要
    件事實之論斷陷於根本錯誤之危險。準此，被告乙○○就此
    為虛偽之答覆證言，難謂係於前案就與案情有重要關係之事
    項為虛偽陳述，而與刑法偽證罪之構成要件相當，自當無刑
    法偽證罪犯罪成立之可言。
五、綜上所述，檢察官於前案中雖以主觀上乏偽造之故意，客觀
    上不足以生損害於公眾或他人為由，對前案被告丙○○及丁○○皆為不起訴處分；然本件前述離職證明書上關於被告乙○○之離職原因確實填載不實，業見前述，則被告乙○○所
    指述前案被告丁○○、丙○○有業務登載不實犯嫌之情節即
    未必無端；另被告乙○○在前案以證人身分所為虛偽證述之
    舉措，依刑法偽證罪之構成要件為驗證，亦不足以使其成立
    刑法之偽證罪。至被告乙○○就前案被告丁○○之業務登載
    不實犯嫌，是否有共同參與，有無成立共同正犯，抑或教唆
    犯之可能，則有待檢察官進一步釐清憑斷，但終究難謂被告
    乙○○於前案所提出業務登載不實之告訴舉發係出於憑空捏
    造事實而為，本件自無從遽對被告乙○○率以誣告與偽證罪
    相繩。此外，本院復查無其他積極證據足資證明被告乙○○
    涉有檢察官所指之誣告、偽證犯行，其犯嫌即屬不能證明，
    揆諸首揭法條及判例要旨，本院自應對被告乙○○逕為無罪
    判決之諭知，俾免冤抑。
據上論斷，應依刑事訴訟法第三百零一條第一項，判決如主文。
本案經檢察官甲○○到庭執行職務。
中    華    民    國    97    年    11    月    28    日
                  刑事第三庭  審判長法  官  周瑞芬
                                    法  官  黃松竹
                                    法  官  陳思成
以上正本證明與原本無異。
如不服本判決應於收受判決後10日內向本院提出上訴書狀，並應
敘述具體理由；其未敘述上訴理由者，應於上訴期間屆滿後20日
內向本院補提理由書（均須按他造當事人之人數附繕本）「切勿
逕送上級法院」。
                                    書記官  簡雅文
中    華    民    國    97    年    12    月    1     日


司法院資訊處製作；財團法人民間司法改革基金會備份。
